【裁判字號】    96,上,398
【裁判日期】    980414
【裁判案由】    侵權行為損害賠償
【裁判全文】
臺灣高等法院民事判決                   96年度上字第398號
上  訴  人  POWERWAY GLOBAL LIMITED
法定代理人  丁○○
訴訟代理人  劉慧君律師
            鄧依仁律師
            陳信瑩律師
被  上訴人  甲○○（民國91年2月18日生）
兼  上一人
法定代理人  乙○○
法定代理人  戊○○
共      同
訴訟代理人  陳適庸律師
複代理人    丙○○
上列當事人間侵權行為損害賠償等事件，上訴人對於中華民國96
年3月9日台灣台北地方法院95年度重訴字第229號第一審判決提
起上訴，本院於98年3月24日言詞辯論終結，判決如下：
    主  文
原判決關於駁回上訴人後開第二、三、四、五項之訴，及該部分
假執行之聲請，暨命上訴人負擔訴訟費用之裁判廢棄。
被上訴人乙○○應給付上訴人美金壹拾萬柒仟陸佰伍拾壹˙零
玖元，及自民國95年3月22日起至清償日止，按年息5％計算之利
息。
前項所命給付，如原審共同被告戊○○或被上訴人乙○○其中一
人已為給付，另一人免給付義務。
被上訴人甲○○應給付上訴人新台幣陸萬仟陸佰壹拾元、美金
捌拾˙肆元、歐元壹萬零佰零貳˙柒元，及自民國95年3月
22日起至清償日止，按年息5％計算之利息。
前項所命給付，如原審共同被告戊○○或被上訴人甲○○其中一
人已為給付，另一人免給付義務。
第一、二審訴訟費用除確定部分外，由被上訴人乙○○負擔十分
之九，餘由被上訴人甲○○負擔。
本判決命被上訴人給付部分，於上訴人以新台幣壹佰陸拾萬元、
新台幣壹拾捌萬元分別為被上訴人乙○○、甲○○供擔保後得假
執行；但被上訴人乙○○、甲○○分別以新台幣肆佰柒拾萬元、
新台幣伍拾萬元為上訴人預供擔保，得免假執行。
    事實及理由
壹、程序部分：
一、本件上訴人之名稱為「POWERWAY GLOBAL LIMITED」，有其
    提出之公司執照可憑（見本院卷317頁），上訴人在原審提
    起刑事附帶民事訴訟時誤載為「POWERWAY GLOBAL LIMITED
    CORPORATION」，致原判決亦為誤載，茲據上訴人聲請更正
    ，核無不合，爰予更正。
二、上訴人對被上訴人所為聲明，在原審為：被上訴人乙○○應
    給付上訴人美金3萬5877.77元及新台幣330萬元，及自起訴
    狀繕本送達翌日起至清償日止，按年息5％計算之利息；被
    上訴人甲○○應給付原審共同被告戊○○新台幣6萬3610元
    、美金80.4元及歐元1萬0302.37元，及自追加狀繕本送達翌
    日起至清償日止，按年息5％計算之利息，並由上訴人代位
    受領；前二項及原判決主文第一、二項所命之給付，如其中
    一人已為給付，其餘之人免其給付義務。上訴人提起上訴後
    變更其聲明為：被上訴人乙○○應給付原審共同被告戊○○
    美金3萬5877.77元、新台幣330萬，及自民國（下同）95年3
    月22日起至清償日止，按年息5％計算之利息，並由上訴人
    代位受領；被上訴人甲○○應給付原審共同被告戊○○及被
    上訴人乙○○新台幣6萬3610元、美金80.4元及歐元1萬0302
    .37 元，及自原審追加狀繕本送達翌日起至清償日止，按年
    息5％計算之利息，並由上訴人代位受領；原判決主文第一
    、二項所命給付與前二項所命給付，如戊○○、莊麗珍或其
    中一被上訴人已為給付，其餘之人免給付義務；嗣再變更其
    聲明為：被上訴人乙○○應給付上訴人美金3萬5877.77元、
    新台幣330萬元，及自95年3月22日起至清償日止，按年息5
    ％計算之利息；被上訴人甲○○應給付上訴人新台幣6萬361
    0元、美金80.4元及歐元1萬0302.37元，及自95年3月22日起
    至清償日止，按年息5％計算之利息；原判決主文第一、二
    項所命給付與前項所命給付，如戊○○、莊麗珍或其中一被
    上訴人已為給付，其餘之人免其給付義務；再變更其聲明為
    ：被上訴人乙○○應給付上訴人美金13萬7651.09元，及自
    95年3月22日起至清償日止，按年息5％計算之利息；被上訴
    人甲○○應給付上訴人新台幣6萬3610元、美金80.4元及歐
    元1萬0302.37元，及自95年3月22日起至清償日止，按年息5
    ％計算之利息；原判決主文第一、二項所命給付與前項所命
    給付，如戊○○、莊麗珍或其中一被上訴人已為給付，其餘
    之人免其給付義務；再變更其聲明為：被上訴人乙○○應給
    付上訴人美金13萬7651.09元，及自95年3月22日起至清償日
    止，按年息5％計算之利息；前項所命給付，如戊○○或被
    上訴人乙○○已為給付，另一人免其給付義務；被上訴人甲
    ○○應給付上訴人新台幣6萬3610元、美金80.4元及歐元1萬
    0302.37元，及自95年3月22日起至清償日止，按年息5％計
    算之利息；前項所命給付，如戊○○或被上訴人甲○○已為
    給付，另一人免其給付義務；並主張本於侵權行為及不當得
    利法則而為請求，經核其請求之基礎事實均係主張原審共同
    被告戊○○不法詐領上訴人及其他4家公司款項（詳後述）
    ，轉匯入被上訴人2人之銀行帳戶，被上訴人2人應予返還，
    其請求之基礎事實同一，及係屬擴張、減縮應受判決事項之
    聲明，依民事訴訟法第446條第1項但書、第255條第1項第2
    款、第3款規定，應予准許。
三、關於本件應適用之準據法部分：
    經查本件上訴人係外國法人，本於侵權行為及不當得利法則
    請求被上訴人為金錢給付；依涉外民事法律適用法第9條第1
    項規定：「關於由侵權行為而生之債，依侵權行為地法。但
    中華民國法律不認為侵權行為者，不適用之。」同法第8條
    規定：「關於由無因管理、不當得利或其他法律事實而生之
    債，依事實發生地法。」上訴人主張被上訴人乙○○之侵權
    行為地為花旗銀行台中分行，被上訴人2人受領不當得利地
    為花旗銀行台北分行，經核本件上訴人主張之侵權行為地及
    不當得利事實之發生地均在我國（詳後述），均應適用我國
    法律。
貳、實體部分：
一、上訴人聲明：（一）如主文第一、二、三、四、五項所示
    。（二）願供擔保，請准宣告假執行。
    被上訴人聲明：上訴駁回。
二、上訴人起訴主張：
（一）被上訴人乙○○與原審共同被告戊○○為夫妻關係，戊○
      ○因投資股票、外匯、期貨及基金，亟需款項周轉，竟利
      用其任職橡輝有限公司（下稱橡輝公司，法定代理人為丁
      ○○）擔任國貿助理，負責辦理橡輝公司、運輝企業股份
      有限公司（已解散清算完結，下稱運輝公司，法定代理人
      為季恕人，係丁○○之配偶）、WOODTEK CORPORATION（
      法定代理人為丁○○）、POWERWAY GLOBAL LIMITED（法
      定代理人為丁○○）、WOODTEK INTERNATIONAL
      CORPORATION（法定代理人原為丁○○，嗣變更為季恕人
      ）（以上5家公司下稱橡輝等5家公司，3家外國公司下稱3
      家境外公司）轉帳匯款業務之機會，基於意圖為自己不法
      所有之常業詐欺犯意，暨行使偽造私文書、隱匿犯罪所得
      財物之洗錢等概括犯意，連續為下列行為：
    1.自86年3月間起至87年7月間離職止，盜用橡輝公司之上海
      商業儲蓄銀行（下稱上海商銀）東台北分行帳號00000000
      000000號帳戶、運輝公司之上海商銀東台北分行帳號0000
      0000000000號帳戶、WOODTEK INTERNATIONAL
      CORPORATION之上海商銀國際金融業務分行帳號000000000
      00000號帳戶之印鑑章，蓋印在取款憑條「存戶簽章欄」
      ，再持用另套公司大小章蓋印在匯出匯款申請書「申請人
      簽章欄」，在取款憑條、匯出匯款申請書上填妥欲詐領之
      金額、日期、帳號、收款人、收款人銀行帳號等相關應載
      事項，偽造取款憑條及匯出匯款申請書盜領各該帳戶之款
      項，致上海商銀承辦行員陷於錯誤，依其所申辦匯款至戊
      ○○預先向原審共同被告莊麗珍借得之安泰商銀長安東路
      分行帳號00000000000000號新臺幣帳戶，戊○○並將該等
      款項再轉匯至其個人在花旗銀行臺北分行帳號0000000000
      號之帳戶、陽信商銀延吉分行帳號00000000000 號之帳戶
      及其父楊慶豐在員林信用合作社帳號0000000000 000號之
      帳戶。戊○○以此方法共詐得橡輝公司美金26萬1732元，
      運輝公司美金21萬9400元、馬克4萬6220元，WOODTEK
      INTERNATIONAL CORPORATION美金4萬1857元。
    2.嗣戊○○於89年4月間至93年6月間回任橡輝公司擔任國貿
      助理，負責橡輝等5家公司轉帳匯款業務期間，復以相同
      之盜用印章偽造取款憑條、偽造交易憑證等方法，併同偽
      造交易之發票、3家境外公司之訂單登記本影本、匯款登
      記本持向丁○○詐稱須支付款項，騙使丁○○在取款憑條
      之「存戶簽章欄」蓋用橡輝公司、WOODTEK INTERNATIONAL
       CORPORATION上開銀行帳戶、WOODTEK CORPORATION之上
      海商銀國際金融業務分行帳號000000000000000號帳戶、
      POWERWAY GLOBAL LIMITED之上海商銀國際金融業務分行
      帳號00000000000000號帳戶之印鑑章，或在3家境外公司
      之訂單登記本影本、匯款登記本上偽造丁○○之簽名，另
      在取款憑條、匯出匯款申請書上偽造丁○○之簽名，持以
      行使，致上海商銀承辦行員陷於錯誤，而匯款至戊○○成
      立之FORTRESS INTERNATIONAL CORPORATION設在安泰商銀
      國際金融業務分行帳號00000000000000號帳戶，及其預先
      向莊麗珍借得之安泰商銀長安東路分行前開新臺幣帳戶及
      帳號00000000000000號外幣帳戶。戊○○再將上開款項轉
      入被上訴人乙○○之花旗銀行台北分行帳號0000000000號
      、0000000000號帳戶、花旗銀行香港分行帳號00000000號
      帳戶，及其女即被上訴人甲○○設在花旗銀行台北分行帳
      號0000000000號帳戶；另轉入其母楊李圍之華南商銀員林
      分行帳號000000000000號帳戶及富邦商銀國外部帳號0000
      0000000000號帳戶、友人林雅玲之臺南中小企銀斗南分行
      帳號0000000000000號及0000000000000號帳戶、表姊吳垂
      枝之中國信託商銀誠品簡易分行帳號000000000000號帳戶
      、戊○○之花旗銀行台北分行前開帳戶及帳號0000000000
      0000號、00000000號帳戶、花旗銀行香港分行帳號000000
      00號帳戶、彰化商銀中正分行帳號00000000000000號帳戶
      、彰化商銀斗南分行帳號00000000000000號帳戶、陽信商
      銀延吉分行前開帳號帳戶、中興商銀東門分行帳號000000
      000000號帳戶、安泰商銀南京東路分行帳號000000000000
      00號帳戶、花旗銀行香港分行帳號00000000號帳戶、安泰
      商銀長安東路分行帳號00000000000000號、000000000000
      00號帳戶、中興商銀國外部帳號000000000000號帳戶及中
      國信託商銀帳號000000000000號、000000000000號帳戶、
      YENBLE INTERNATIONAL LIMITED世華商銀松山分行帳號00
      000000000號等帳戶。戊○○以上開方法共詐得橡輝公司
      美金69萬6829元，WOODTEK INTERNATIONAL CORPORATION
      美金181萬9974.08元、WOODTEK CORPORATION美金33萬288
      4.78元、POWERWAY GLOBALLIMITED美金166萬4180元。
（二）戊○○於93年6月14日向丁○○坦承詐領公司款項，並於
      同日簽立協議書同意歸還詐領之款項；另於93年6月20日
      左右，將其自91年間起詐領上開公司款項及簽立協議書之
      事告知被上訴人乙○○。被上訴人乙○○於93年6月4日、
      90年9月28日及91年11月6日，自莊麗珍帳戶受領新台幣10
      萬元、新台幣320萬元及美金3萬元；復分別於92年9月3日
      、同日、93年3月12日，自戊○○所成立之FORTRESS
      INTERNATIONAL CORPORATION帳戶受領美金1萬5100元、美
      金4萬0080元、美金3萬0530元；於92年7月10日自戊○○
      帳戶受領美金6萬0080元，92年7月11日自戊○○帳戶受領
      美金1萬0087.77元等贓款。被上訴人乙○○受領美金18萬
      5877.77元，其中美金15萬元被上訴人乙○○於93年7月1
      日轉匯至其花旗銀行香港分行帳戶，上訴人爰於美金3萬
      5877.77元及新台幣330萬元範圍內為一部請求，並因被上
      訴人乙○○曾表示對上訴人以外國貨幣請求無意見，爰以
      美金為請求幣別，依95年3月22日之匯率（32.425：1）作
      為換算基礎，請求被上訴人乙○○給付美金13萬7651.09
      元（原請求美金35,877.77元＋新台幣3,300,000元÷32.
      425元＝美金137,651.09元)。又被上訴人乙○○於93年7
      月1日，因懼怕其及被上訴人甲○○之花旗銀行台北分行
      帳戶中之款項遭假扣押，乃至花旗銀行台中分行將被上訴
      人甲○○帳戶中美金10萬元轉匯至其花旗銀行台北分行帳
      戶，再將上開金額連同其帳戶中美金15萬元，共計美金25
      萬元轉匯至其在花旗銀行香港分行之帳戶，此部分業經本
      院95年度上訴字第485號刑事判決認定被上訴人乙○○有
      收受贓物之犯行，上訴人依民法第184條規定，請求被上
      訴人乙○○在美金25萬元範圍內負侵權行為損害賠償責任
      。另被上訴人乙○○因收受贓款受有利益，亦應返還上訴
      人其不當得利。
（三）戊○○借用其女被上訴人甲○○之帳戶，被上訴人甲○○
      無行為能力，對存款無管理、處分之能力，其亦自認其帳
      戶之金錢，均為戊○○存入，其自行彙整「甲○○花旗銀
      行帳戶匯入款明細」（參原審被證8），共計4筆匯入款項
      ，合計美金8萬9490元及新台幣100萬元，均源自於上訴人
      ，屬不當得利。戊○○利用上開贓款分別從事多筆投資，
      其中於92年7月1日申購富達美成美元基金1萬元共540.54
      個單位，於92年11月1日以淨值21.63元贖回得款1萬1691.
      88美元，該贖回款於同日換為等值歐元1萬0034.94元，轉
      入被上訴人甲○○歐元外幣活存帳戶，同時以該贓款衍生
      所得申購富達歐高配歐元基金1萬0034.94元共965.83個單
      位，並陸續獲得該基金衍生配息利益及基金贖回款，截至
      93年7月11日止，被上訴人甲○○歐元外幣帳戶餘額計為1
      萬0302.37元，依民法第181條規定，係本於贓款更有所取
      得者，亦屬應返還之不當得利。
（四）上訴人於95年10月9日自橡輝等另4家公司受讓彼等對戊○
      ○及被上訴人之全部債權，戊○○故意不法侵害橡輝等5
      家公司之權利，扣除戊○○前曾返還上訴人美金148萬300
      0元及新台幣450萬1080元（後者以兌換美金匯率33.4:1計
      算，為美金13萬4762.87元），共計美金161萬7762.87元
      ，戊○○應依民法第184條第1項前段及債權讓與之規定，
      賠償上訴人美金341萬9093.99元及馬克4萬6220元。被上
      訴人乙○○自戊○○處收受款項折算為美金13萬7651.09
      元，係收受贓物之行為，亦係無法律上原因所取得，應依
      民法第184條及第179條規定返還上訴人。被上訴人甲○○
      現帳戶內所餘新台幣6萬3610元、美金80.4元及歐元1萬03
      02.37元，均源自於上訴人，屬不當得利，應返還上訴人
      。另莊麗珍部分，上訴人依民法第242條規定，代位終止
      莊麗珍與戊○○間之借名契約後，請求莊麗珍返還其帳戶
      內之款項與戊○○，再由上訴人代位受領之。爰求為命1.
      被上訴人乙○○給付美金13萬7651.09元，及自95年3月22
      日起至清償日止，按年息5％計算之利息；2.前項所命給
      付，如戊○○或被上訴人乙○○其中一人已為給付，另一
      人免給付義務；3.被上訴人甲○○給付新台幣6萬3610元
      、美金80. 4元及歐元1萬0302.37元，及自95年3月22日起
      至清償日止，按年息5％計算之利息；4.前項所命給付，
      如戊○○或被上訴人甲○○其中一人已為給付，另一人免
      給付義務之判決（上訴人請求原審共同被告戊○○給付美
      金341萬9093.99元、馬克4萬6220元及自94年1月15日起至
      清償日止之法定遲延利息；請求原審共同被告莊麗珍給付
      戊○○新台幣108萬2562元、美金5萬9679元及自95年3月
      22日起至清償日止之法定遲延利息，由上訴人代位受領；
      如其中一人已為給付，另一人免給付義務，業經原審判決
      確定）。
被上訴人則以：
（一）上訴人主張其自橡輝等另4家公司受讓取得對戊○○之債
      權數額不明。被上訴人乙○○並無自戊○○處收受贓款或
      與其共同隱匿犯罪所得之行為。被上訴人乙○○雖曾陪同
      戊○○至安泰商銀長安東路分行提取現金新台幣2150萬元
      ，但當時並不知上開款項係戊○○犯罪所得。被上訴人乙
      ○○於93年7月1日將其花旗銀行台北分行帳戶內之美金15
      萬元及被上訴人甲○○同銀行帳戶內之美金10萬元轉匯至
      花旗銀行香港分行，為被上訴人乙○○之薪資、儲蓄、投
      資等所得，來源均與戊○○對上訴人之侵權行為犯罪所得
      無關。被上訴人乙○○自與戊○○交往後，所有薪資所得
      及積蓄均交由戊○○保管並進行投資理財，婚後戊○○雖
      曾將其款項匯入被上訴人乙○○或被上訴人甲○○帳戶內
      ，此係因日常薪資收入、帳戶管理均由戊○○負責。82年
      至85年間被上訴人乙○○之收入均交由戊○○存入陽明信
      用合作社及郵局共約新台幣300萬元，86年至91年間被上
      訴人乙○○之薪資存入戊○○之花旗銀行台北分行帳戶，
      斯時被上訴人乙○○之薪資收入共約新台幣228萬元，88
      年至91年被上訴人乙○○薪資約有新台幣150萬元，90年
      至93年薪資共約新台幣136萬元，被上訴人乙○○父母亦
      曾給伊新台幣174萬元，85年至93年戊○○之薪資亦有轉
      入被上訴人乙○○所有之彰化銀行、華南銀行共約新台幣
      293萬元，戊○○轉入被上訴人乙○○帳戶內之款項即係
      歸還前被上訴人乙○○交付戊○○管理之款項。
（二）被上訴人甲○○在花旗銀行台北分行之三帳戶係其自己所
      有，被上訴人乙○○或戊○○僅為被上訴人甲○○之法定
      代理人，並非借用被上訴人甲○○名義所開設。另上訴人
      原主張係代位戊○○向被上訴人甲○○主張民法第179條
      之不當得利返還請求權，嗣變更主張為上訴人對被上訴人
      甲○○直接有不當得利請求權，前後主張非基於同一事實
      ，被上訴人甲○○反對上訴人變更上訴聲明及主張。另被
      上訴人甲○○所受利益並非來自上訴人，上訴人主張對被
      上訴人甲○○直接有不當得利請求權，為無理由云云，資
      為抗辯。
三、兩造不爭執之事實：
（一）被上訴人乙○○於93年6月21日陪同戊○○至安泰商銀提
      領現金新台幣2150萬元。
（二）被上訴人乙○○於93年7月1日將其花旗台北分行帳戶內美
      金15萬元，及被上訴人甲○○花旗台北分行帳戶內美金10
      萬元匯至被上訴人乙○○之花旗香港分行帳戶。
四、關於上訴人請求被上訴人乙○○損害賠償或返還不當得利部
    分：
（一）按無法律上之原因而受利益，致他人受損害者，應返還其
      利益，民法第179條前段定有明文。又收受贓物，係在他
      人犯罪完成後所為之行為，固非與該他人共同侵害被害人
      之權利而構成共同侵權行為，惟收受贓物，足使被害人難
      於追回原物，因而發生損害，故仍難謂非對於被害人為另
      一侵權行為，倘被害人因此而受有損害，自非不得依一般
      侵權行為法則，請求收受贓物之人賠償其損害（高法院88
      年度台上字第32號判決參照）。不當得利之受益人如有侵
      權行為，則侵權行為損害賠償請求權與不當得利返還請求
      權相競合。
（二）經查上訴人主張戊○○以詐欺犯意及行使偽造私文書等方
      法，不法詐取橡輝等5家公司款項等情，業據其提出戊○
      ○於93年6月14日與上訴人之法定代理人丁○○所立之協
      議書為證（見原審卷第1宗404頁）；依上開協議書之記載
      ，戊○○承認有偽造丁○○之簽名，盜領上訴人之存款；
      戊○○所涉刑責，亦經本院以95年度上訴字第485號刑事
      判決認定戊○○觸犯行使偽造文書、常業詐欺及隱匿自己
      重大犯罪所得財物之洗錢罪等，處有期徒刑3年6月確定，
      有刑事卷宗及刑事判決（見原審卷第2宗198-218頁）可憑
      。又上訴人主張橡輝等5家公司被詐取之款項扣除戊○○
      已返還部分款項，戊○○尚應給付其共計美金341萬9093.
      99元、馬克4萬6220元之損害賠償；及莊麗珍依其與戊○
      ○間之借名契約而仍存放在其帳戶內之款項有新台幣108
      萬2562元、美金5萬9679元，莊麗珍應對戊○○負返還責
      任，並由上訴人代位受領等，亦經原審判決確定。
（三）被上訴人乙○○雖否認收受贓物云云，惟查依乙○○與戊
      ○○在刑事偵查中於93年7月15日提出之答辯狀記載：戊
      ○○於93年6月中旬告知其夫乙○○其犯行（見原審卷第1
      宗420-424頁）；又查被上訴人乙○○於93年7月15日在法
      務部調查局臺北市調查處亦陳明：伊於93年6月20日左右
      經戊○○主動告知，並持她與丁○○簽立之協議書給伊看
      ，伊才得知此事，當時戊○○告訴伊，戊○○自91年起便
      陸續在匯款單上偽造丁○○之英文簽名，然後至銀行將公
      司資金匯往她友人莊麗珍設於安泰商銀長安東路分行之帳
      戶中，先後共匯款美金156萬元，但實際上侵占之金額戊
      ○○也不記得，戊○○告訴伊要等丁○○統計後才知道，
      戊○○與丁○○於93年6月簽立之協議書金額也是156萬元
      美金，6月21日伊載戊○○至安泰商銀長安東路分行，由
      戊○○進去銀行提領2000餘萬元現金後，伊載戊○○到公
      館水源市場，還款1000餘萬元給地下錢莊，戊○○告訴伊
      因為買賣期貨及基金有虧損，所以向地下錢莊借款，6月
      23日伊再載戊○○至永和市○○路上之農會匯款250餘萬
      元給丁○○，戊○○並告訴伊已將協議書所載美金156萬
      元全數還清，但後來伊與丁○○見過三、四次面，每次見
      面丁○○告訴伊戊○○詐領之金額都不同，約於6月24日
      在伊父母家，丁○○還告知遭侵占之金額為美金400多萬
      元，伊要求丁○○將確實單據及金額拿給伊看，若屬實伊
      願意分期償還，丁○○也答應了，後來伊委任律師處理此
      事；以伊及戊○○自80年起之薪資所得，不可能有2000萬
      元可供戊○○投資證券市場，伊也不知道為何戊○○可以
      提領那麼多錢；直到發生此事，伊才知道戊○○也投資期
      貨，而且虧損很多，還因此向地下錢莊借錢等語（見台北
      地檢署93年度偵字第11502號偵查卷93頁背面至94頁）。
      被上訴人乙○○既陳明其於何時知悉戊○○詐領公司款項
      ，其並如何與橡輝等5家公司負責人丁○○見面瞭解戊○
      ○詐領公司款項之情形，而以被上訴人乙○○所稱彼等夫
      妻之薪資所得不可能有2000萬元之存款可供應用一節觀之
      ，被上訴人乙○○於93年6月21日陪同戊○○前往銀行提
      領2000餘萬元之款項時，自當知款項來源可疑，應無不加
      詢問之理，且其復經戊○○告知因投資期貨及基金失利，
      向地下錢莊借錢週轉，則戊○○又有何餘錢可匯入被上訴
      人乙○○及甲○○之帳戶，故縱被上訴人乙○○確有將其
      原所賺得之薪資交由戊○○處理，惟已不敷戊○○應用，
      被上訴人乙○○抗辯戊○○匯入其及甲○○帳戶之款項係
      其原交付戊○○之款項云云，不足採信，所提出之郵局及
      銀行存款資料、帳目明細等（見原審卷第2宗000-000-0頁
      ），亦不足採。被上訴人乙○○既知戊○○詐領橡輝等5
      家公司鉅額款項，及戊○○匯入被上訴人乙○○及甲○○
      帳戶內之美金15萬元及美金10萬元係屬戊○○詐領而來之
      贓款，竟仍予提領轉匯至其在花旗銀行香港分行之帳戶，
      其有收受戊○○犯罪所得即贓物之犯意，至為明確，被上
      訴人乙○○對橡輝等5家公司應成立收受贓物之不法侵權
      行為，堪以認定。被上訴人乙○○所涉收受贓物刑責，並
      經本院95年度上訴字第485號刑事判決判處有期徒刑5月確
      定，被上訴人乙○○否認收受贓物云云，為不足取。
（四）依上所述，被上訴人乙○○對橡輝等5家公司成立收受贓
      物之不法侵權行為，其即無收受戊○○匯入其及甲○○帳
      戶內之美金15萬元及美金10萬元共美金25萬元之法律上原
      因，其因而受有利益，應屬不當得利，從而上訴人依債權
      讓與及不當得利法則，於美金13萬7651.09元範圍請求被
      上訴人乙○○返還此部分利益，應予准許。又被上訴人乙
      ○○應給付上訴人之上開金額，屬戊○○依侵權行為法則
      應賠償上訴人所受損害之一部，上訴人主張二者為不真正
      連帶債務關係，如一人已為給付，另一人免給付義務，應
      無不合。另上訴人依不當得利法則所為請求既經准許，其
      依侵權行為法則所為請求即無審酌之必要，附此敘明。
五、關於上訴人請求被上訴人甲○○返還不當得利部分：
（一）上訴人主張被上訴人甲○○係因戊○○輾轉透過莊麗珍、
      Fortress公司及被上訴人乙○○帳戶，將贓款匯入被上訴
      人甲○○之花旗銀行台北分行帳戶，而受有不當得利等情
      ，業經被上訴人甲○○自認戊○○於90年起陸續將款項匯
      入被上訴人乙○○與其之帳戶中等語（見原審卷第2宗234
      頁），並有被上訴人甲○○自行彙整之「甲○○花旗銀行
      帳戶匯入款明細」可參（見原審卷第2宗313頁），上開明
      細所列款項共計4筆，合計美金8萬9490元及新台幣100萬
      元；依被上訴人辯稱自90年起被上訴人乙○○帳戶內之款
      項均係由戊○○管理（見原審卷第2宗234頁），並自認上
      訴人所提出被上訴人甲○○資金流向附表（見原審卷第3
      宗25-30頁）之真正等語（見原審卷第3宗35頁），暨戊○
      ○不法詐領橡輝等5家公司款項業經原審判決戊○○應給
      付上訴人美金341萬9093.99元及馬克4萬6220元確定等情
      觀之，上訴人主張被上訴人甲○○上開帳戶內之款項均係
      源自於上訴人與另橡輝等4家公司，堪以採信。又被上訴
      人甲○○為無行為能力人，其是否知無法律上原因，應依
      其法定代理人決之；而被上訴人甲○○上開帳戶內之款項
      既均係其法定代理人戊○○不法詐領橡輝等5家公司所得
      ，上訴人主張被上訴人甲○○帳戶內之款項係不當得利，
      應屬有據。
（二）又查被上訴人甲○○之花旗銀行帳戶於91年開戶時，即一
      次申請開立新台幣一般活存帳戶帳號0000000000及外幣活
      期存款帳戶帳號0000000000（見本院卷96頁），其外幣活
      期存款帳戶又陸續分割為美元外幣活存帳戶、歐元外幣活
      存帳戶（見原審卷第2宗48-98頁、本院卷97-102頁）；又
      戊○○陸續匯入合計美金8萬9490元及新台幣100萬元（見
      原審卷第2宗313頁）從事多筆投資，其中於92年7月1日申
      購富達美成美元基金1萬元共540.54個單位（見本院卷105
      頁，該基金單位於92年11月1日以淨值21.63元贖回得款1
      萬1691.88美元（見本院卷102頁），該贖回款並於同日換
      為等值歐元1萬0034.94元轉入甲○○歐元外幣活存帳戶，
      同時以該衍生所得申購富達歐高配歐元基金1萬0034.94元
      共965.83個單位（見本院卷109頁），並陸續獲得該基金
      衍生配息利益及基金贖回款，截至93年7月11日止，歐元
      外幣帳戶餘額計為1萬0302.37元。被上訴人甲○○上開款
      項來源係戊○○利用其工具帳戶匯入之贓款，其以該贓款
      所申購之基金、配息及贖回款等，均屬上開贓款之衍生，
      依民法第181條規定，係本於贓款更有所取得者，亦屬不
      當得利。
（三）依上所述，上訴人依債權讓與及不當得利法則，請求被上
      訴人甲○○給付新台幣6萬3610元、美金80.4元及歐元1萬
      0302.37元，應予准許。又被上訴人甲○○應給付上訴人
      之上開金額，屬戊○○依侵權行為法則應賠償上訴人所受
      損害之一部，上訴人主張二者為不真正連帶債務關係，如
      一人已為給付，另一人免給付義務，應無不合。
六、綜上所述，上訴人依債權讓與及不當得利法則，請求（一）
    被上訴人乙○○給付美金13萬7651.09元，及自95年3月22日
    起至清償日止，按年息5％計算之利息；（二）前項所命給
    付，如戊○○或被上訴人乙○○其中一人已為給付，另一人
    免給付義務；（三）被上訴人甲○○給付新台幣6萬3610元
    、美金80. 4元及歐元1萬0302.37元，及自95年3月22日起至
    清償日止，按年息5％計算之利息；（四）前項所命給付，
    如戊○○或被上訴人甲○○其中一人已為給付，另一人免給
    付義務，為有理由，應予准許。原審為上訴人敗訴之判決，
    尚有未洽；上訴論旨指摘原判決此部分不當，求予廢棄改判
    ，為有理由。又上訴人陳明願供擔保聲請宣告假執行，經核
    於法並無不合，爰酌定相當擔保金額准許之；並依職權宣告
    被上訴人預供擔保得免假執行。
七、兩造其餘之攻擊或防禦方法及未經援用之證據，經本院斟酌
    後，認為均不足以影響本判決之結果，無逐一詳予論駁之必
    要。併此敘明。
八、據上論結，本件上訴為有理由，依民事訴訟法第450條、第
    78條、第85條第1項但書、第463條、第390條第2項、第392
    條第2項，判決如主文。
中    華    民    國    98    年    4     月    14    日
                  民事第八庭
                        審判長法  官  劉勝吉
                              法  官  滕允潔
                              法  官  鄭威莉
正本係照原本作成。
如不服本判決，應於收受送達後20日內向本院提出上訴書狀，其
未表明上訴理由者，應於提出上訴後20日內向本院補提理由書狀
（均須按他造當事人之人數附繕本）上訴時應提出委任律師或具
有律師資格之人之委任狀；委任有律師資格者，另應附具律師資
格證書及釋明委任人與受任人有民事訴訟法第466條之1第1項但
書或第2項（詳附註）所定關係之釋明文書影本。
中    華    民    國    98    年    4     月    14    日
                              書記官  李垂福
附註：
民事訴訟法第466條之1（第1項、第2項）：
對於第二審判決上訴，上訴人應委任律師為訴訟代理人。但上訴
人或其他法定代理人具有律師資格者，不在此限。
上訴人之配偶、三親等內之血親、二親等內之姻親，或上訴人為
法人、中央或地方機關時，其所屬專任人員具有律師資格並經法
院認為適當者，亦得為第三審訴訟代理人。


司法院資訊處製作；財團法人民間司法改革基金會備份。
